臺灣高雄地方法院民事判決　　　　　　　95年度訴字第3432號
原　　　告　高雄市政府
法定代理人　乙○
訴訟代理人　吳敏蕙律師
被　　　告　甲○○
上列當事人間給付使用土地補償金事件，原告聲請對被告發支付
命令，被告提出異議，以支付命令之聲請視為起訴，本院民國95
年12月29日言詞辯論終結，判決如下：
    主  文
被告應給付原告新台幣拾萬零伍佰貳拾壹元及自民國九十五
年九月一日起至清償日止，按週年利率百分之五計算之利息。
原告其餘之訴駁回。
訴訟費用由被告負擔十分之七，餘由原告負擔。
本判決得假執行；但被告如以新台幣拾萬零伍佰貳拾壹元供
擔保後，得免為假執行。
原告其餘假執行之聲請駁回。
    事實及理由
一、原告主張：坐落高雄市○○區○○段第9 號、9-2 號土地（
    下稱系爭土地）為其所有，被告甲○○無正當權源占用系爭
    土地各99平方公尺、53平方公尺，請求自民國88年1 月起至
    94年12月止，依土地申報地價5 ％計算相當於租金之不當得
    利，及自聲請本院送達支付命令起至清償日止，按法定利率
    計算之遲延利息。並聲明：(一)被告應給付原告新台幣（下同
    ）517,314 元，及自本院95年度促字第63300 號支付命令送
    達翌日起至清償日止，按週年利率5 ％計算之利息；(二)原告
    願供擔保，請准宣告假執行。
二、被告答辯：雖有使用系爭土地，然系爭土地係早期向他人購
    買，未辦理登記，當初原告曾同意其興建，原告從未向其收
    過補償金，僅最近1 、2 年有通知要繳補償金，時間太久的
    部分應不得請求，其無力繳納補償金。並聲明：(一)駁回原告
    之訴；(二)如受不利判決，願供擔保，聲請免為假執行。
三、原告主張系爭土地為其所有，被告甲○○自88年1 月起至94
    年12月止，占用系爭土地各99平方公尺、53平方公尺之事實
    ，為被告所不爭，並有土地登記謄本、土地測量、勘查紀錄
    表各2 份（詳卷第27頁起、第69頁起）附卷可稽，且經本院
    依職權調查，坐落系爭土地上門排號碼：高雄市左營區左營
    大陸613 號之建物，納稅義務人為被告，64年5 月16日起即
    由被告申請裝置自來水，64年2 月即由被告申請用電，有高
    雄市稅捐稽徵處左營分處函及所附房屋稅課稅明細表、臺灣
    自來水股份有限公司第七區管理處函及所附用戶資料、臺灣
    電力股份有限公司高雄區營業處函及所附用電資料表各1 份
    在卷可按（詳卷第46頁、第50頁、第54頁），原告主張堪信
    為真實。則本件應審酌者為：(一)被告有無占用權源；(二)原告
    請求給付相當於租金之不當得利有無理由；(三)原告可得請求
    之金額為若干；謹分述本院之判斷如下：
    (一)關於被告有無占用權源：
      1.按不動產物權，依法律行為而取得設定、喪失、及變更
        者，非經登記，不生效力，民法第758 條定有明文；而
        被告雖辯稱曾向他人購買系爭土地，然既自承未經登記
        （詳卷第73頁），難認已取得所有權。
      2.買賣屬債權債務關係，買受人僅獲得相對權，不得對抗
        出賣人以外之第三人，被告所辯購買系爭土地，依其所
        陳係向他人買受，非向原告購買，而系爭土地所有人為
        原告，則即使被告所陳屬實，亦難以之對抗原告。
      3.被告復辯稱原告同意其於系爭土地興建房屋，惟為原告
        所否認，被告就此有利於己之事實，未舉證加以證實，
        同難認為真實。
      4.從而，被告所辯均無可採，難認其有何占用系爭土地之
        正當權源。
    (二)關於原告請求給付相當於租金之不當得利有無理由：
      1.次按無法律上之原因而受利益，致他人受損害者，應返
        還其利益，民法第179 條前段定有明文；又無權占有他
        人土地，可能獲得相當於租金之利益為社會通常之觀念
        ，是土地所有人自得請求無權占有人返還相當於租金之
        利益，有最高法院61年台上字第1695號判例意旨可資參
        照；而城市地方房屋之租金，以不超過土地及其建築物
        申報總價年息百分之十為限，土地法第97條亦有明定；
        再者，租金之請求權因5 年間不行使而消滅，民法第12
        6 條定有明文，無法律上之原因而獲相當於租金之利益
        ，致他人受損害時，如該他人之返還利益請求權已逾租
        金短期消滅時效之期間，對於相當於已罹消滅時效之利
        益，不得依不當得利之法則，請求返還，亦有最高法院
        85年度台上字第2059號判決意旨可資參酌。
      2.本件被告既無權占用原告所有系爭土地，原告請求相當
        於租金之不當得利即無不合，被告所辯無力繳納，尚無
        可採；又原告主張依土地申報地價5 ％計算上開相當於
        租金占用之不當得利，衡之上開土地法之規定，尚屬適
        中，且為被告所不爭執（詳卷第59頁），是本件相當於
        租金不當得利之計算，即應依原告之上開主張核定；再
        者，原告依督促程序，聲請發支付命令之時間為95 年7
        月20日，有聲請狀1 份在卷可查（詳卷第2 頁），依上
        所述，90年7 月19日前之不當得利即已罹於時效，被告
        既辯稱時間太久部分不得請求，堪認已為時效抗辯，依
        民法第144 條第1 項規定，被告得拒絕給付。
      (三)關於原告可得請求之金額：
        如上所述，原告可得請求自90年7 月20日起相當於租金
        之不當得利，而原告請求至94年12月31日止，茲以占用
        時間系爭土地申報地價（詳卷第29頁）乘以占用面積，
        再成以上開核定之年息5 ％、占用時間，則原告可得請
        求之不當得利為330,523 元（【6,500 ×99＋15,523×
        53 】 ×5 ％×895/365 ＋【6,600 ×99＋16 ,117 ×
        53】×5 ％×2 ＝330,523） 。
四、綜上所述，原告訴請被告給付自91年7 月20日起至94年12月
    31日止之相當於租金不當得利330,523 元，及自支付命令送
    達翌日即95年9 月1 日起至清償日止，按週年利率5 ％計算
    之法定遲延利息，依法尚無不合，應予准許；請求91年7 月
    19日前之不當得利及遲延利息，尚無理由，應予駁回。
五、本件所命給付未逾500,000 元，應依職權宣告假執行，另被
    告陳明願供擔保，聲請免為假執行，經核尚無不合，爰酌定
    相當金額予以准許；至原告請求無理由部分，假執行之聲請
    即失所依據，應予駁回。
六、據上論結，原告之訴為一部有理由，一部無理由，依民事訴
    訟法第79條、第389 條第1 項第5 款、第392 條第2 項，判
    決如主文。
中　　華　　民　　國　　96　　年　　1 　　月　　12　　日
                  民事第一庭  審判長法  官  陳嘉惠
                                    法  官  廖純卿
                                    法　官　鄭峻明
正本係照原本作成。
如不服本判決，應於送達後20日內，向本院提出上訴狀並表明上
訴理由，如於本判決宣示後送達前提起上訴者，應於判決送達後
10日內補提上訴理由書（須附繕本）。
中　　華　　民　　國　　96　　年　　1 　　月　　12　　日
                                    書記官　鍾淑美
